【裁判字號】    99,抗,113
【裁判日期】    990125
【裁判案由】    聲明異議
【裁判全文】
臺灣高等法院民事裁定                   99年度抗字第113號
    抗  告  人
    即債權  人  甲○○
    相  對  人
    即債務  人  林韋呈
上列當事人間強制執行事件聲明異議，抗告人對於民國98 年9月
22 日臺灣板橋地方法院98年度執事聲字第41 號所為裁定提起抗
告，本院裁定如下：
    主      文
原裁定廢棄。
    理      由
一、抗告人於原法院異議及本件抗告意旨略以：強制執行法並無
    管轄權之條文，依民事訴訟法第15條、第21條，債務人之犯
    行地即原法院應有管轄權，且本件需將犯人押返臺北監獄執
    行，應有法務部監所司之同意，故執行標的位於臺北縣，管
    轄地區應為臺北縣，原法院未清查債務人戶籍地有無財產可
    供執行，有所不妥等情。
    原法院法官駁回抗告人之異議，係以：抗告人聲請執行相對
    人在臺灣臺東監獄東成分監之保管金，應屬臺灣臺東地方法
    院管轄，原法院司法事務官依強制執行法第7條第1項規定，
    將本件移由臺灣臺東地方法院管轄，並無不合，為其裁判基
    礎。
二、按強制執行由應執行之標的物所在地或應為執行行為地之法
    院管轄；應執行之標的物所在地或應為執行行為地不明者，
    由債務人之住、居所、公務所、事務所、營業所所在地之法
    院管轄， 強制執行法第7條第1、2項定有明文，而法院對於
    執行事件有無管轄權，應依職權調查之。
三、查本件強制執行事件，係抗告人執本院98年度重上第150 號
    民事確定判決為執行名義，該判決諭知：相對人除板橋地方
    法院 97年度重訴字第335號第一審判決應給付抗告人15萬元
    外，應再給付抗告人25萬元，向原法院民事執行處聲請對相
    對人之財產為強制執行，原法院查得債務人現於臺灣台東監
    獄東成分監服刑，即裁定將本件強制執行事件移送臺灣臺東
    地方法院管轄，有上開確定判決及確定證明書、債務人在監
    在押全國紀錄表及移轉管轄之裁定等件可按（原法院司執卷
    第10 - 13、24、26-28、30頁）。 然依抗告人98年6月16日
    民事聲請強制執行狀記載：「聲請查稽債務人是否有財產？
    」、「聲請查扣債務人在監獄保管金……及在監獄服刑中之
    勞作金……」（原法院司執卷第8頁）；抗告人98年8月20日
    聲明異議狀證物欄內亦記載：「請答復：債務人戶籍住所產
    權或其他地點是否有產權可查扣……」（原法院執事聲卷第
    7 頁）；更於本院抗辯原法院未調查相對人戶籍地之財產（
    本院卷第6頁）， 已見其具體明確記載應執行之標的物除相
    對人之監獄保管金、勞作金外，尚有相對人戶籍地之財產，
    核與強制執行法第5條第2項規定之強制執行聲請書狀程式相
    符，並有請求原法院查明相對人財產狀況之意。依強制執行
    法第19條第2項：「 執行法院得向稅捐及其他有關機關、團
    體或知悉債務人財產之人調查債務人財產狀況……」及「辦
    理強制執行事件應行注意事項」第9之1條：「執行法院對債
    務人之財產狀況，應注意調查，認有必要時，得逕依職權行
    之。 債權人聲請執行法院依第19條第2項調查時，宜予准許
    ……」等規定，原法院自應注意向相關機關、團體調查相對
    人財產狀況。而針對執行的物所在地之調查，非惟攸關原法
    院就本件強制執行事件有無管轄權之調查，甚且當法院未先
    查明即冒然裁定移送他法院，迨他法院調查結果發現執行標
    的物亦不在該院轄區，反需輾轉以囑託執行方式囑託執行標
    的物所在地之其他法院更為執行，此將導致執行程序之拖延
    ，顯非立法本意（ 司法院94年第4期民事業務研究會專題意
    見參照）。原法院未依職權調查相對人在原法院之財產狀況
    ，據以確定原法院有無管轄權，僅因相對人現於臺灣臺東監
    獄東成分監服刑，即謂執行標的物所在地非原法院轄區，逕
    行裁定移送於臺灣臺東地方法院，尚嫌率斷。原法院若有管
    轄權，縱相對人在臺東監獄有保管金、勞作金，原法院仍得
    以囑託方式執行。抗告人提起抗告，指摘原裁不當，為有理
    由，爰將原裁定廢棄，將本件發回原法院為後續適切之處理
    ，以符法制。
四、據上結論：本件抗告為有理由， 依強制執行法第30條之1，
    民事訴訟法第492條，裁定如主文。
中    華    民    國    99    年    1    月     25    日
                  民事第一庭
                      審判長法  官  張耀彩
                            法  官  盧彥如
                            法  官  林金吾
正本係照原本作成。
不得抗告。
中    華    民    國    99    年    1     月    25    日
                            書記官  張淑芳

司法院資訊處製作；財團法人民間司法改革基金會備份。
